---
title: "Transform Data"
---

```{r setup}
library(tidyverse)

# Toy datasets to use
pollution <- tribble(
       ~city,   ~size, ~amount, 
  "New York", "large",      23,
  "New York", "small",      14,
    "London", "large",      22,
    "London", "small",      16,
   "Beijing", "large",      121,
   "Beijing", "small",      56
)
# library(babynames)
```

# Import Data

## Your Turn 1

Imposta la directory di lavoro sulla cartella dedicata. Poi importa l'insieme di dati `babynames.csv` come `babynames`. Poi copia il codice di importazione nel pezzo di codice qui sotto. Funziona?


```{r}
```

```{r}
babynames
```

# dplyr

## Your Turn 2

Modificate il codice per selezionare solo la colonna `n`:

```{r}
select(babynames, name, prop)
```

## Quiz

Quale di questi NON è un modo per selezionare le colonne `nome` e `n` insieme?

```{r}
select(babynames, -c(year, sex, prop))
select(babynames, name:n)
select(babynames, starts_with("n"))
select(babynames, ends_with("n"))
```

## Your Turn 3

Usa `filtro`, `babynames` e gli operatori logici per trovare:

* Tutti i nomi in cui prop è maggiore o uguale a 0,08  
* Tutti i bambini che si chiamano "Sea".   

```{r}
```

## Your Turn 4

Usa gli operatori booleani per restituire solo le righe che contengono:

* Bambini (M) di nome Sue  
* Nomi che sono stati usati esattamente da 5 o 6 bambini nel 1880  
* Nomi che sono uno tra Acura, Lexus, o Yugo

```{r}
```

## Help Me

Qual è il più piccolo valore di n?
Qual è il più grande?

```{r}
```

## Your Turn 5

Usate `%>%` per scrivere una sequenza di funzioni che: 

1. Filtra i nomi dei bambini solo per le ragazze nate nel 2017, *allora...*  
2. Seleziona le colonne `nome` e `n`, *allora...*  
3. Organizza i risultati in modo che i nomi più popolari siano in cima.

```{r}
```

## Your Turn 6 - Exam

Ritagliare babynames alle sole righe che contengono il nome “Beyonce” e il sesso F
Seleziona il risultato alle sole colonne che appariranno nel tuo grafico (non strettamente necessario, ma pratica utile)
Traccia i risultati come un grafico a linee con l'anno sull'asse x e prop sull'asse y

```{r}
```

## Your Turn 7

Completate il codice per estrarre le righe dove nome == "Khaleesi". Poi usate summarise() e sum() e min() per trovare:
1. Il numero totale di bambini chiamati Khaleesi
2. Il primo anno in cui Khaleesi è apparsa nei dati

*(Hint: Be sure to remove each `_` before running the code)*

```{r}
babynames ___ 
  filter(_______________________) ___
  ___________(total = ________, first = _______)
```

## Your Turn 8

Completate il codice con group_by(), summarise() e arrange() per visualizzare le dieci combinazioni di nome e sesso più popolari. Calcolare la popolarità come il numero totale di bambini con un dato nome e sesso.

*(Hint: Be sure to remove each `_` before running the code)*

```{r}
babynames %>%
  _______(name, sex) %>% 
  _______(total = _____(n)) %>% 
  _______(desc(_____))
```

## Your Turn 9

Usa group_by() per calcolare il numero totale di bambini nati per ogni anno. 
Traccia i risultati come un grafico a linee: totale vs. anno.

```{r}
```

## Your Turn 10

Usare mutate() e min_rank() per classificare ogni riga in babynames dal più grande n al più basso n.

*(Hint: Be sure to remove each `_` before running the code)*

```{r}
babynames %>% 
  ______(rank = _______(____(prop)))
```

## Your Turn 11

Raggruppa i nomi di bambini per anno e poi classifica nuovamente i dati. Filtrate i risultati alle sole righe in cui rank == 1.

```{r}
```

***

# Take aways

* Extract variables with `select()`  
* Extract cases with `filter()`  
* Arrange cases, with `arrange()`  

* Make tables of summaries with `summarise()`  
* Make new variables, with `mutate()`  
* Do groupwise operations with `group_by()`

* Connect operations with `%>%`  