---
title: "Data Types"
output: html_notebook
---

```{r setup}
library(tidyverse)
library(babynames)
library(nycflights13)
library(stringr)
library(forcats)
library(lubridate)
library(hms)
```

## Your Turn 1

Usa flights per creare delayed, una variabile che mostra se un volo era in ritardo (arr_delay > 0). 
Poi, rimuovi tutte le righe che contengono un NA in delayed. 

Infine, crea una tabella riassuntiva che mostra:
1.Quanti voli sono stati ritardati
2.Quale proporzione di voli è stata ritardata

```{r}

```


## Your Turn 2


1. Isolate l'ultima lettera di ogni nome (usate mutate)
2. e creare una variabile logica (chiamatela vocali) che mostri se l'ultima lettera è una tra "a", "e", "i", "o", "u", o "y". 
3. Usate una media ponderata per calcolare la proporzione di bambini il cui nome finisce in una vocale (per anno e sesso) 
4.e poi mostra i risultati come un grafico a linee.

```{r}
babynames %>%
  _______(last %in% _________, 
          vowel = __________) %>%
  group_by(__________) %>%
  _________(p_vowel = weighted.mean(vowel, n)) %>%
  _________ +
  __________
```

## Your Turn 3

Ripeti l'esercizio precedente, alcuni dei cui codici sono nel tuo quaderno, per fare un grafico sensato del consumo medio di TV per stato civile.

```{r}
gss_cat %>%
  drop_na(________) %>%
  group_by(________) %>%
  summarise(_________________) %>%
  ggplot() +
    geom_point(mapping = aes(x = _______, y = _________________________))
```

## Your Turn 4

Pensi che i liberali o i conservatori guardino più TV?
Calcolate le ore medie di televisione per partito di appartenenza e poi tracciate i risultati.

```{r}

```

## Your Turn 5

Qual è la migliore ora del giorno per volare?

Usa `hour` e `minute` in `flights` tper calcolare l'ora del giorno per ogni volo come hms.. Poi usa smooth line per tracciare la relazione tra l'ora del giorno e arr_delay.

```{r}

```

## Your Turn 6

Riempite gli spazi vuoti per:

Estrarre il giorno della settimana di ogni volo (come nome completo) da time_hour. 

Calcolare la media di arr_delay per giorno della settimana.

Tracciare i risultati come grafico a colonne (grafico a barre) con geom_col().
```{r}
flights %>% 
  mutate(weekday = _______________________________) %>% 
  __________________ %>% 
  drop_na(arr_delay) %>% 
  summarise(avg_delay = _______________) %>% 
  ggplot() +
    ___________(mapping = aes(x = weekday, y = avg_delay))
```

***

# Take Aways

Dplyr gives you three _general_ functions for manipulating data: `mutate()`, `summarise()`, and `group_by()`. Augment these with functions from the packages below, which focus on specific types of data.

Package   | Data Type
--------- | --------
stringr   | strings
forcats   | factors
hms       | times
lubridate | dates and times

