---
title: "03_TextAnalysisR"
author: "Lorenzo Andreoli"
output: html_document
---
1. Dopo aver scaricato il file.txt della chat di whatsapp e aver settato il corretto
working directory, procediamo con l'analisi. Per prima cosa installiamo (se necessario)
e carichiamo i pacchetti necessari.

```{r setup, include=FALSE}
knitr::opts_chunk$set(echo = TRUE)
install.packages("rwhatsapp")
library(rwhatsapp)
library(tidyverse)
library(lubridate)
library("tidyr")
library("dplyr")
library("ggplot2"); #theme_set(theme_minimal())
library("tidytext")
library("stopwords")

# carichiamo un dataset di esempio
history <- system.file("extdata", "sample.txt", package = "rwhatsapp")
chat <- rwa_read(history)
chat
```

2. La funzione principale del pacchetto, rwa_read() può gestire direttamente i file txt (e zip), il che significa che potete semplicemente fornire il percorso di un file per iniziare:

```{r whatsapp}
chat <- rwa_read("~/Desktop/D4SI/D4SI/dataset/WhatsApp Chat with Valhalla!.txt") %>% 
  filter(!is.na(author)) # rimuove messaggi senza autori 
chat
```

2. Puliamo i dati
```{r whatsapp}
to_remove <- c((stopwords),
               "media",
               "omitted",
               "image",
               "audio",
               "video",
               "gif"
               )

chat_clean <- chat %>%
  unnest_tokens(word, text) %>%
  anti_join(stop_words)

chat_clean <- chat_clean %>%
  na.omit(chat_clean)

chat_clean <- chat_clean %>%
  filter(!word %in% to_remove) 

```

3. Quanti messaggi sono stati mandati nella chat? 

Crea un grafico che rappresenta tutti i messaggi mandati (n) durante un determinato periodo (day) 
```{r pressure, echo=FALSE}
library("ggplot2"); theme_set(theme_minimal())
library("lubridate")
chat %>%
  mutate(day = date(____)) %>%
  count(___) %>%
  ggplot(aes(x = ___, y = ___)) +
  geom______(stat = "identity") +
  ylab("") + xlab("") +
  ggtitle("Messaggi ogni giorno")
```

4. Crea un grafico a barre di chi ha mandato più messaggi nella chat

```{r geombar}
chat_clean %>%
  mutate(day = date(time)) %>%
  count(____) %>%
  ggplot(aes(x = reorder(____, _____), y = n)) +
  geom_bar(stat = "identity") +
  ylab("") + xlab("") +
  coord_flip() +
  ggtitle("Numeri di messaggi per partecipante alla chat")
```


5. Parole uniche usate da una singola persona:

```{r uniche}
chat_clean%>%
  filter(author == "_______") %>% 
  count(word, sort = TRUE) %>% 
  top_n(n = _____, n) %>%
  ggplot(aes(x = reorder(_____, _____), y = n)) +
  geom_col(show.legend = FALSE, fill = 'steelblue') +
  ylab("") + xlab("") +
  ______() +
  ggtitle("Parole uniche di _____")
```

6. Parole uniche usate da piu persone
```{r parole}
library(tidytext)
library(tidyverse)

chat%>%
  unnest_tokens(input = text,
                output = word) %>%
  count(_____, _____, sort = TRUE) %>%
  group_by(author) %>%
  top_n(n = 6, n) %>%
  ggplot(aes(x = reorder_within(_____, ____, _____), y = n, fill = _____)) +
  geom_col(show.legend = FALSE) +
  ylab("") +
  xlab("") +
  coord_flip() +
  facet_wrap(~_____, ncol = 2, scales = "free_y") +
  scale_x_reordered() +
  ggtitle("Parole più usate")
```

```{r lessico}
chat_clean%>%
  group_by(____) %>%
  summarise(lex_diversity = n_distinct(word)) %>%
  arrange(desc(lex_diversity)) %>%
  ggplot(aes(x = reorder(______, _____),
             y = lex_diversity,
             fill = author)) +
  geom_col(show.legend = FALSE) +
  scale_y_continuous(expand = (mult = c(0, 0, 0, 500))) +
  geom_text(aes(label = scales::comma(lex_diversity)), hjust = -0.1) +
  ylab("Unique words") +
  xlab("") +
  ggtitle("Lexical Diversity") +
  coord_flip()
```

```{r sentiment analysis}
install.packages("textdata")
library(textdata)
library(tidytext)
chat_clean <- chat %>%
  unnest_tokens(word, text) %>%
  anti_join(stop_words)

chat_clean <- chat_clean %>%
  na.omit(chat_clean)

chat_clean <- chat_clean %>%
  filter(!word %in% to_remove)

chat %>%
  group_by(author) %>%
  ungroup() %>%
  unnest_tokens(word, text)

nrc_joy <- get_sentiments("nrc") %>% 
  filter(sentiment == "joy")

chat_clean %>%
  filter(author == "______") %>%
  inner_join(nrc_joy) %>%
  count(word, sort = TRUE)

```

```{r sentiment analysis}
bullring_sentiment_bing <- chat_clean %>%
  inner_join(get_sentiments("bing")) %>%
  count(author, sentiment) %>%
  spread(sentiment, n, fill = 0) %>%
  mutate(sentiment = positive - negative)
```

```{r sentiment analysis, echo=FAlSE}
bullring_sentiment_afinn <- chat_clean %>%
  inner_join(get_sentiments("afinn")) %>% 
  group_by(author) %>% 
  summarise(sentiment = sum(value)) %>% 
  mutate(method = "Group Chat Sentiment")
```

```{r sentiment analysis}
bullring_sentiment_afinn%>%
  ggplot(aes(author, sentiment, fill = method)) +
  geom_col(show.legend = FALSE) +
  facet_wrap(~method, ncol = 3, scales = "free_y")
```
```{r worldcloud}
library(wordcloud)

chat_clean%>%
  count(word) %>%
  with(wordcloud(_____, ______,colors = c("#D55E00", "#009E73"), max.words = 100))

library(reshape2)

chat_clean %>%
  inner_join(get_sentiments("bing")) %>%
  count(word, sentiment, sort = TRUE) %>%
  acast(word ~ sentiment, value.var = "n", fill = 0) %>%
  comparison.cloud(colors = c("#D55E00", "#009E73"),
                   max.words = 100)
```
